臺灣花蓮地方法院民事判決　　　　　　　100年度訴字第186號
原　　　告　鄧仁國
原　　　告　黃阿雪
原　　　告　林詠隆
原　　　告　林婉柔
原　　　告　林婉君
前列五人共同
訴訟代理人　鄭敦宇律師
被　　　告　方展崙
上列當事人間侵權行為損害賠償事件，本院於民國100年12月2日
言詞辯論終結，判決如下：
    主          文
被告應給付原告鄧仁國新台幣伍拾壹萬玖仟陸佰肆拾玖元、原告
黃阿雪新台幣參拾參萬伍仟柒佰捌拾參元、原告林詠隆、林婉柔
各新台幣肆萬捌仟元、原告林婉君新台幣壹拾萬肆仟貳佰柒拾陸
元，及均自民國100年7月8日起至清償日止，按年息百分之五計
算之利息。
原告其餘之訴駁回。
訴訟費用由被告負擔十分之三，餘由原告共同負擔。
本判決第一項於原告鄧仁國以新台幣壹拾柒萬元、原告黃阿雪以
新台幣壹拾壹萬元、原告林詠隆、林婉柔各以新台幣壹萬陸仟元
、原告林婉君以新台幣參萬伍仟元供擔保後，各得假執行。
原告其餘假執行之聲請駁回。
    事 實 及 理 由
一、原告主張：
（一）緣被告方展崙於民國（下同）99年3月9日18時許，與同事
      洪炳煌等人在花蓮縣秀林鄉和平村某小吃店內飲酒，明知
      其已達不能安全駕駛動力交通工具之程度，仍於飲酒結束
      後駕駛車牌號碼 3492-TP號自用小客貨車，並搭載同事任
      春登、洪炳煌沿花蓮縣花蓮市○○路 ○段由西往東行駛至
      花蓮縣花蓮市○○路○段420號前，本應注意車行至無號誌
      交岔路口前應減速慢行，且應注意車前況及保持安全距離
      ，並隨時採取必要之安全措施，而依當時情形又無不能注
      意之情事，仍以時速約80公里之速度超速行駛，並與坐在
      副駕駛座之乘客洪炳煌聊天，復因不勝酒力，疏未注意前
      方有被害人林月美所騎車牌號 NY6-562號之普通重型機車
      ，從後方追撞致其人車倒地，復因強大撞擊力道遭拖行數
      十公尺，詎被告於肇事後，雖有將車駛向路旁下車察看並
      翻動受害人之身體，惟因畏罪情虛，竟未採取必要之救護
      措施，亦未留下車禍處理相關聯絡方式，隨即逕行步行離
      開現場，往花蓮縣花蓮市德興運動場方向逃逸，而受害人
      雖經緊急送往醫院急救，仍因傷重於到院前死亡，被告自
      知難逃刑責，嗣於同日22時36分許自行至警局到案說明，
      並由警察實施酒精濃度測試，測得其呼氣酒精濃度達每公
      升0.3 毫克，顯已達不能安全駕駛動力交通工具之程度。
      案經花蓮地院刑事庭以99年度交訴字第32號判決及台灣高
      等法院花蓮分院99年度交訴字第19號判決認定被告犯不能
      安全駕駛動力交通工具及過失致人於死，判處罪刑確定在
      案，上開車禍顯係因被告之過失而造成，原告鄧仁國為被
      害人林月美之配偶、黃阿雪為林月美之母、林詠隆、林婉
      柔、林婉君為林月美之子女，為此爰依侵權行為法律關係
      ，請求被告賠償。
（二）按民法第184條第1項前段：「因故意或過失，不法侵害他
      人之權利者，負損害賠償責任」；民法第191條之2「汽車
      、機車或其他非依軌道行駛之動力車輛，在使用中加損害
      於他人者，駕駛人應賠償因此所生之損害」；又民法第19
      2條第1項、第2 項「不法侵害他人致死者，對於支出醫療
      及殯葬費之人，亦應負損害賠償責任，被害人對於第三人
      負有法定法律扶養責任者，加害人對於第三人亦應負損害
      賠償責任」民法第 194條「不法侵害他人致死者，被害人
      之父、母、子女及配偶，雖非財產上之損害，亦得請求賠
      償相當金額」。爰就原告五人請求之金額，分述如下：
   1、殯葬費用部分：
      林月美受傷死亡後所支出喪葬費用 290,000元及火葬規費
      10,000元，共計300,000元，由原告鄧仁國所支出。
   2、扶養費用：原告鄧仁國現年57歲，已退休數年，依內政部
      98年「台灣地區男性簡易生命表」所載，平均餘命尚有25
      .32 年，並依行政院主計處公告之98年度花蓮縣每人每月
      平均消費支出金額為15,632元作為扶養費計算基準，又鄧
      仁國尚有三名子女平均分擔扶養費，則依霍夫曼公式計算
      法扣除中間利息，其得請求扶養費用 780,068元；原告黃
      阿雪係28年12月4日出生，依內政部 98年「台灣地區女性
      簡易生命表」所載，平均餘命尚有16. 77年，亦依上述金
      額15,632元作為扶養費計算基準，又黃阿雪尚有二名子女
      平均分擔扶養費，則依霍夫曼公式計算法扣除中間利息，
      其得請求扶養費用 775,566元；原告林婉君於林月美車禍
      死亡時，時值 18歲又10個月（80年4月30日生），距離20
      歲成年尚有1年2個月，同依上述金額15,632元作為扶養費
      計算基準，又其尚有父親可供平均分擔扶養費，則依霍夫
      曼公式計算法扣除中間利息，其得請求扶養費用 112,551
      元。
   3、精神慰撫金：原告五人分別為林月美之配偶、母親及子女
      ，事故發生前，三代同堂，家人感情深厚，生活幸福美滿
      ，原告鄧仁國與被害人鶼鰈情深，日常生活及感情均甚為
      依賴被害人，被害人本可安享晚年，突逢此重大變故，致
      淪為白髮人送黑髮人之哀淒，椎心之痛自難以言喻。另原
      告林詠隆大專學歷，從事自由業，林婉柔慈濟護專學歷，
      林婉君目前尚就讀於玄奘大學，對母親之驟逝，造成永無
      跪親反哺之遺憾，更甚者，林婉君尚未成年，羽翼未豐，
      成長關卡急需母親呵護，痛失至親，更對其人格之形成造
      成不良影響。又被告於本案發生至今尚未與原告達成和解
      ，甚將其名下一筆不動產於案發後脫產，更顯其冷酷無情
      、毫無悔意，令人悲憤不已，更增原告等精神上之痛苦。
      據此，原告鄧仁國請求 1,500,000元慰撫金，黃阿雪請求
      慰撫金 1,000,000元，林詠隆、林婉柔、林婉君分別請求
      慰撫金各800,000元，確屬適當。
（三）原告已領得強制汽車責任險理賠金各 312,000元，及於高
      等法院花蓮分院審理本件刑事判決時，當庭收到被告賠償
      之20萬元，應予平均扣除。並聲明：被告應給付原告鄧仁
      國1,836,000元、原告黃阿雪1,355,566元、原告林詠隆、
      林婉柔各380,000元、原告林婉君490,000元，並均自起訴
      狀繕本送達翌日起至清償日止，按年息 5％計算之利息；
      原告願供擔保請准宣告假執行；訴訟費用由被告負擔。
二、被告則以：被害人是無照駕駛，應負過失責任，認原告請求
    的慰撫金太高，且原告鄧仁國扶養費部分應無須受被害人扶
    養，花蓮高分院開庭時也已經給了殯葬費30萬元，並再給了
    20萬元，原告已經第三人責任險獲賠 160萬元，保險公司也
    找我賠償，我入監前已開始支付，由法院強制執行的，有誠
    意賠償，但也要視出監後是否找得到工作。另對於花蓮高分
    院99年交上訴字第19號、本院99年度交訴字第32號刑事卷宗
    及檢察署偵查卷、相驗卷、警訊筆錄內容，表示其陳述皆為
    正確，對原告鄧仁國之扶養費部分，認其已退休，應有自己
    的生活方式，不用受到被害人之扶養，而原告黃阿雪及林婉
    君之撫養費部分及平均餘命、平均每人每月支出沒有意見等
    語資為抗辯。並聲明：原告之訴駁回。
三、本院之判斷：
（一）原告主張之侵權事實，業據本院依職權調取臺灣高等法院
      花蓮分院99年度交上訴字第19號刑事卷宗、花蓮地方法院
      檢察署99年度相字第80號相驗卷宗、99年度偵字第1905號
      偵查卷宗及本院99年度交訴字第32號刑事卷宗核閱屬實，
      並為被告在庭表示其內容陳述皆為正確，所不爭執，堪信
      為真正。
（二）按汽車駕駛人有飲用酒類或其他類似物後其吐氣所含酒精
      濃度超過每公升0.25毫克或血液中酒精濃度超過0.05以上
      之情形者，不得駕車；行車速度，依速限標誌或標線之規
      定；汽車行駛時，駕駛人應注意車前狀況及兩車併行之間
      隔，並隨時採取必要之安全措施。道路交通安全規則第11
      4條第2款、第93條第1項前段、第94條第3項、定有明文。
      查本件車禍事故之經過經本院調取上開刑事卷證調查結果
      ，系爭事故乃被告駕駛自用小客車，沿花蓮市○○路由西
      往東方向行駛，途經該路 420號前交岔路口處，適被害人
      林月美駕駛重型機車同在前行駛左轉，二車相撞所致，因
      肇事路口無號誌、標誌設置，中山路為雙向四車道，並無
      慢車道之道路，車輛於行經無號誌路口應減速慢行，又被
      告酒精濃度過量，已達每公升 0.3毫克，而仍駕駛自小貨
      車，且超速行駛，未注意車前狀況，及注意與他車間之安
      全距離，隨時採取必要安全措施，撞擊前車即被害人所駕
      駛之重型機車，為肇事原因，自有過失，且其過失行為與
      被害人死亡間具有相當因果關係。從而，被告上開過失侵
      權行為，應堪認定。而林月美雖無肇事因素，惟其係無照
      駕駛，違反規定，該行為亦有過失，而斟酌兩造過失、違
      規情況，並綜合車輛受損、人員受傷情形等一切情狀，被
      告應負50%之過失責任，被害人林月美應負50%之過失責任
      。台灣省花東區車輛行車事故鑑定委員會 99年4月16日花
      東鑑字第0996100562號函所附之鑑定意見書雖認被告為肇
      事主因，林月美無肇事因素云云，惟本院認為被告飲酒後
      駕車又超速行駛，肇事後離開現場，未對被害人施加救護
      ，雖應負責，然被害人為無照駕駛，亦違反規定，故雙方
      對本件車禍之發生應各負50％之過失責任。
（三）按因故意或過失，不法侵害他人之權利者，負損害賠償責
      任；違反保護他人法律，致生損害於他人者，負損害賠償
      責任；汽車、機車或其他非依軌道行駛之動力車輛，在使
      用中加損害於他人者，駕駛人應賠償因此所生之損害；不
      法侵害他人致死者，對於支出醫療及增加生活上需要之費
      用或殯葬費之人，亦應負損害賠償責任。被害人對於第三
      人負有法定法律扶養責任者，加害人對於第三人亦應負損
      害賠償責任；不法侵害他人致死者，被害人之父、母、子
      、女及配偶，雖非財產上之損害，亦得請求賠償相當之金
      額，民法第 184條第1項前段、第2項前段、第191條之2、
      第192條第1、2項、第194條及分別定有明文。本件被告對
      系爭車禍之發生，既有過失，而林月美因系爭車禍受傷不
      治死亡，則被告之過失行為與林月美之死亡間顯有相當因
      果關係，依前開規定，被告自應負損害賠償責任。又原告
      鄧仁國為林月美之配偶、黃阿雪為林月美之母、林詠隆、
      、林婉柔、林婉君為林月美之子女，有戶籍謄本在卷可按
      ，其等自得依侵權行為之法律關係，請求被告賠償財產上
      及非財產上損害。茲就原告請求之各項賠償金額審究如下
      ：
   1、殯葬費用部分：
      原告鄧仁國主張其支出殯葬費用29,000元及火葬規費10,0
      00元，共計 300,000元，業據其提出美琪禮儀社承辦明細
      表為證（詳本院卷第17頁），然被告稱其已給付，原告亦
      於言詞辯論期日中自承確實收到（詳本院卷第73頁），故
      認原告鄧仁國此部分之主張已獲滿足，不應准許。
   2、扶養費用部分：
      原告黃阿雪係 28年12月4日出生，依內政部98年「台灣地
      區女性簡易生命表」所載，平均餘命尚有 16.77年，並依
      行政院主計處公告之98年度花蓮縣每人每月平均消費支出
      金額為15,632元作為扶養費計算基準，又黃阿雪尚有二名
      子女平均分擔扶養費，則依霍夫曼公式計算法扣除中間利
      息，其得請求扶養費用 775,566元；原告林婉君於林月美
      車禍死亡時，時值 18歲又10個月（80年4月30日生），距
      離20歲成年尚有1年2個月，同依上述金額15,632元作為扶
      養費計算基準，又其尚有父親可供平均分擔扶養費，則依
      霍夫曼公式計算法扣除中間利息，其得請求扶養費用112,
      551 元，被告對原告黃阿雪及林婉君之撫養費部分及平均
      餘命、平均每人每月支出沒有意見，故認此部分原告主張
      應為准許。另原告鄧仁國主張其為林月美之配偶，夫妻間
      互負扶養之義務，而鄧仁國為43年11月26日生，依內政部
      發布 98年臺閩地區男性簡易生命表記載，尚有餘命23.73
      年，依行政院主計處公告之98年度花蓮縣每人每月平均消
      費支出金額為15,632元定每月之扶養費，並依霍夫曼式計
      算法扣除中間利息，請求被告給付扶養費等語，業據提出
      與其所述相符之戶籍謄本及98年臺閩地區男性簡易生命表
      等件為證。鄧仁國目前無工作，已退休數年，尚有一個未
      成年子女須扶養，非謂無仰賴其配偶即被害人之扶養，再
      衡量其居住於花蓮地區、其年紀、生活所需等，以尚有餘
      命23.73年得以受林月美扶養，且前1年即民國 99年至100
      年由林月美、林詠隆、林婉柔扶養，第2年起即自100年至
      122 年由林月美、林詠隆、林婉柔、林婉君共同負擔扶養
      義務，其經依霍夫曼計算法以期間比例計算後，原告鄧仁
      國因林月美之死亡得請求被告賠償之扶養費為 743,297元
      【計算式：187584x0.00000000 （1年之霍夫曼係數）÷3
      人+〈187584x14.00000000 （22年之霍夫曼係數）÷4人〉
      =743,297（小數點以下四捨五入）】，故原告鄧仁國請求
      扶養費在 743,297元範圍內為有理由，逾此部分之請求，
      即為無理由，應予駁回。
   3、精神慰撫金：
      按慰藉金核給之標準固與財產上損害之計算不同，然非不
      可斟酌雙方身分資力與加害程度，及其他各種情形核定相
      當之數額，最高法院著有 51年台上字第223號判例可參。
      本院斟酌原告五人分別為林月美之配偶、母親及子女，三
      代同堂，家人感情深厚，生活幸福美滿，突逢此重大變故
      ，淪為白髮人送黑髮人之哀淒，造成子女永無跪親反哺之
      遺憾，痛失至親，椎心之痛自難以言喻。而被告98年申報
      所得613,183元，名下原有房屋1筆、土地1筆、汽車1台，
      惟於99年8月4日將其房屋、土地出售（以上均詳卷財政部
      台灣省北區國稅局98年度綜合所得稅各類所得資料清單、
      全國財產稅總歸戶財產查詢清單、土地謄本及建物謄本等
      可參）等兩造身分、地位、經濟能力等一切情狀，認原告
      請求被告給付精神上之損害賠償，以原告鄧仁國 100萬元
      、黃阿雪60萬元、林詠隆、林婉柔、林婉君各80萬元為適
      當，原告在此範圍內之請求為有理由，逾此範圍之部分，
      即屬無據。
   4、綜上，計原告鄧仁國主張之損害於 1,743,297元範圍內（
      計算式：扶養費 743,297+精神慰撫金1000000=0000000）
      、原告黃阿雪主張所受之損害於 1,375,566元範圍內（計
      算式：扶養費775566＋精神慰撫金600000=0000000）、原
      告林詠隆、林婉柔主張之損害於 800,000元精神慰撫金範
      圍內、原告林婉君主張之損害於 912,551元範圍內（計算
      式：扶養費112551+精神慰撫金800000=912551），為有理
      由。
四、再按「損害之發生或擴大，被害人與有過失者，法院得減輕
    賠償金額，或免除之。」民法第277條第1項定有明文。且此
    項規定之目的，在謀求加害人與被害人間之公平，故在裁判
    上法院得依職權減輕或免除之。而本院認為被害人林月美及
    被告應各負50% 之過失責任，理由已詳如前述。據此計算，
    被告應賠償原告鄧仁國 871,649元（計算式：0000000x50%=
    871649，元以下四捨五入）、賠償原告黃阿雪 687,783元（
    計算式：0000000x50%= 687783，元以下四捨五入 ）、賠償
    原告林詠隆、林婉柔各400,000元（計算式：800000x50%=40
    0000，元以下四捨五入）、賠償原告林婉君 456,276元（計
    算式：912551x50%=456276，元以下四捨五入）。
五、又按保險人依本法規定所為之保險給付，視為被保險人損害
    賠償金額之一部分；被保險人受賠償請求時，得扣除之，強
    制汽車責任保險法第32條定有明文。查原告五人於本件交通
    事故發生後，平均各領有強制汽車責任險保險金 312,000元
    ，依上開規定，應自被告賠償金額內扣除，又原告於高等法
    院花蓮分院審理本件刑事判決時，當庭收到被告賠償之20萬
    元，亦應予平均扣除，是與原告 5人上開各得請求之金額相
    扣抵後，被告應賠償原告鄧仁國519,649元（計算式：00000
    0-000000-00000＝519649）、應賠償原告黃阿雪 335,783元
    （計算式：000000-000000-00000=335783）、應賠償原告林
    詠隆、林婉柔各 48,000元（計算式：000000-000000-00000
    ＝48000）、應賠償原告林婉君104,276元（計算式：000000
    -000000-00000＝104276）。
六、從而，原告等依侵權行為之法律關係，請求被告給付原告鄧
    仁國519,649元、原告黃阿雪335,783元、原告林詠隆、林婉
    柔各48,000元、原告林婉君 104,276元，及均自起訴狀繕本
    送達翌日即 100年7月8日起至清償日止，各按年息百分之五
    計算之利息之範圍內，為有理由，應予准許；逾此部分之請
    求，尚乏依據，應予駁回。原告陳明願供擔保以代釋明請准
    宣告假執行，就原告勝訴部分，經核並無不合，爰酌定相當
    擔保金額准許之，至於原告敗訴部分，其假執行之聲請已失
    所附麗，應併予駁回。
七、本件事證已臻明確，兩造其餘攻擊防禦方法及證據調查，核
    與判決結果不生影響，爰不予一一論述，併此敘明。
八、結論：本件原告之訴，為一部有理由，一部無理由，依民事
    訴訟法第79條、第390條第2項，判決如主文。
中    華    民    國    100   年    12    月    30    日
                        臺灣花蓮地方法院民事庭
                            法      官  沈士亮
上列為正本係照原本作成。
如不服本判決，應於送達後20日內，向本院提出上訴狀並表明上
訴理由，如於本判決宣示後送達前提起上訴者，應於判決送達後
20日內補提上訴理由書(須附繕本)。
中    華    民    國    100   年    12    月    30    日
                            法院書記官  杜依玹